臺灣高等法院臺中分院刑事判決　　　　　民國九十年度重上更(一)字第二一號
　　上　訴　人　臺灣彰化地方法院檢察署檢察官
　　被　　　告　乙○○
　　選任辯護人　周啟同
右上訴人因被告偽造文書等案件，不服臺灣彰化地方法院中華民國八十六年七月三十
日第一審判決（民國八十五年度訴字第二九五號，起訴案號：臺灣彰化地方法院檢察
署民國八十四年度偵字第四十七號），提起上訴，經判決後，由最高法院發回更審，
本院判決如左：
    主      文
原判決撤銷。
乙○○共同行使偽造私文書，足以生損害於他人，處有期徒刑陸月，如易科罰金，以
佰元折算壹日。
偽造之高雄銀行三民分行支票號碼0000000號發票日八十四年八月十日，面額
四十三萬元及第一商業銀行新西分行，支票號碼0000000號發票日八十四年七
月卅一日，面額四十五萬元暨台北銀行龍山行，支票號碼0000000號發票日八
十四年七月廿五日，面額五十八萬元支票上背面之「王剛興」署押均沒收。
    理      由
一、乙○○原持案外人楊國章所簽發，付款人為臺中縣外埔鄉農會信用部、發票日期
    為八十四年元月三十日、支票號碼第○○七九五八號、面額新臺幣（下同）一百
    八十萬元，及發票日期為八十四年二月十日、支票號碼第0000000號、面
    額一百九十萬元之支票各乙紙，並另持案外人陳文燦所簽發，付款人為台中區中
    小企業銀行竹山分行、發票日期為八十四年一月三十日、支票號碼第00000
    00號、面額一百五十萬元之支票乙紙，在上開支票背書後向丙○○調借現金，
    上開支票屆期經丙○○提示，均不獲支付，丙○○乃訴請臺灣臺中地方法院、臺
    灣南投地方法院判決，乙○○應分別與楊國章、陳文燦連帶給付票款本息，嗣丙○○向臺灣臺中地方法院聲請對於楊國章及乙○○強制執行、乙○○竟意圖不法
    免除楊國章、陳文燦及案外人子○○之票據債務，持古玉玲簽發，付款人為彰化
    商業銀行北台中分行、發票日期為八十四年六月二十日、支票號碼第00000
    00號、面額五十萬元，及發票日期為八十四年六月三十日、支票號碼第000
    0000號、面額二百萬元支票各一紙，暨庚○○簽發，付款人為臺中市第九信
    用合作社西屯分行、發票日期為八十四年六月三十日、支票號碼第000000
    0號、面額二百九十二萬元支票一紙，等三張人頭支票，由乙○○背書，另由乙○○簽發部分商業本票，於八十四年五月九日及同月十日下午二點多鐘，在案外
    人癸○○彰化縣大村鄉○○○路三○七號住處，由乙○○對丙○○佯稱：「我持
    有上述三張支票，保證屆期兌現，另簽發我本人名義之商業本票，擬換回上開楊
    國章、陳文燦，及另一張發票人子○○所簽發、面額二百三十五萬元之支票。」
    使丙○○陷於錯誤，而交付上述楊國章、陳文燦、子○○之支票予乙○○，詎屆
    期經丙○○提示上述庚○○、古玉玲支票，均不獲兌現，使楊國章、陳文燦均免
    除票據債務，丙○○始知受騙。
二、乙○○原持案外人甲○○所簽發，付款人為台中區中小企業銀行大雅分行、支票
    號碼第0000000號、發票日期為八十四年五月三十一日、面額一百四十萬
    元之支票，在上開支票背書後，持向丙○○調借現款一百四十萬元，經丙○○屆
    期提示退票，詎乙○○竟與某不詳姓名之成年男子，共同意圖為自己不法之所有
    ，囑由某不詳姓名之成年男子，於八十四年六月八日下午三時四十分許，至大村
    鄉○○○路三○七號癸○○之住處，而癸○○亦打電話叫丙○○至其住處會合，
    再由該不詳姓名之成年男子向丙○○佯稱：「我是甲○○之弟，我有賣蘭花取得
    之發票人為松柏園企業社、付款人為高雄銀行三民分行、支票號碼第00000
    00號、發票日八十四年八月十日、面額四十三萬元之支票，及發票人黃票人黃
    治祥、付款人為第一商業銀行新西分行、支票號碼第0000000號、發票日
    八十四年七月卅一日、面額四十五萬元之支票，與發票人為朱兩成、付款人為台
    北市銀行龍山分行、支票號碼第0000000號、發票日八十四年七月廿五日
    、面額五十八萬元之支票合計三張，票面金額共一百四十六萬元，擬換回甲○○
    所簽發之上開支票，該三張支票每張均由我背書王剛興，保證支票屆期必可兌現
    。」致丙○○因此陷於錯誤，誤認該不詳姓名之成年男子，即係甲○○之胞弟，
    但丙○○不能確認支票上原已背書之「王剛興」三字，是否該不詳姓名之成年男
    子親筆之筆跡，該不詳姓名之成年男子，為證實係背書無誤，乃將原已背書好之
    「王剛興」字樣刪除，當場偽造「王剛興」之背書，足以生損害於丙○○，並寫
    便條紙記載其住址為「神岡鄉○○路七十八巷三十三號」，以取信於丙○○，而
    後將上開三張支票連同便條紙交付丙○○，換回上述甲○○所簽發之支票，得手
    後交付乙○○，乙○○再於八十四年六月九日晚上十一時左右，在員林鎮○○路
    ○段五六八號乙○○家中，轉交不知情之甲○○，甲○○嗣後再持向付款人台中
    區中小企業銀行大雅分行註銷退票紀錄。嗣後丙○○依上開便條紙地址查證，並
    無「王剛興」之人，另經甲○○委任周進文律師寫存證信函，向丙○○表示：「
    王剛興」並非甲○○胞弟，該一百四十萬元支票係由乙○○交還甲○○等語，同
    時前揭自稱「王剛興」之人所交付之三張支票，屆期經丙○○提示，均不獲兌現
    ，丙○○始知乙○○串通不詳姓名之成年男子，在支票背面偽造「王剛興」之背
    書，丙○○始知受騙。
　　理      由
一、訊據被告乙○○，矢口否認有前揭犯行，辯稱：伊自八十年間起，與告訴人金錢往
    來，雙方借貸金額約二億九千餘萬元，至八十三年間，其因被他人退票一億餘元
    ，至財務狀況惡化，始無法還錢，惟僅欠告訴人一千餘萬元，而發票人庚○○、
    古玉玲之支票三張，係告訴人於八十四年五月間某日，帶同三男一女至普明蘭園
    向伊購買達摩蘭所交付，經伊背書後交予告訴人，以換回前述發票人楊國章、陳
    文燦等人之支票，伊與庚○○、古玉玲並不認識，並無詐騙之意，另八十四年六
    月間，伊確實有交付七十萬元予癸○○，囑其代轉予告訴人，換回甲○○之支票
    ，並無與不詳姓名之男子共謀以王剛興之名偽造背書，向告訴人騙回甲○○之支
    票等語。經查
　　(一)右揭事實業據告訴人指訴明確，復有支票影本、存款不足退票單影本、臺灣臺
      中地方法院八十四年度清簡字第一四四號民事判決影本、八十四年五月三十一
      日八十四年執七字第三四七九號債權憑證影本、臺灣南投地方法院八十四年度
      投簡字第七○號民事判決影本各一件、自稱「王剛興」之人所書寫之便條紙一
      張在卷可資佐證，雖證人丁○○、辛○○、己○○於偵查中及前審均附合被告
      之供詞，均證稱曾看到告訴人丙○○帶人去向被告購買蘭花、交付支票，惟證
      人辛○○於八十四年八月三日偵訊中證稱：「我只知道丙○○有帶人去向乙○○買花，是（八十四年）五月初，在丁○○家裡，丙○○有拿支票給乙○○簽
      ，但是什麼事我不知道。」（見八十四年度偵字第四六八六號卷第五三頁反面
      ），證人丁○○、己○○於八十四年八月三日偵訊中供證：「八十四年五月初
      ，告訴人帶人去丁○○家，共買六盆花，合計五百四十多萬元，拿了三張前述
      古玉玲、庚○○支票，再由被告乙○○交給告訴人。」（見八十四年度偵字第
      四六八六號卷第五四頁反面），而證人丁○○於八十五年一月廿五日偵訊中改
      稱：「忘記有看到丙○○帶人去我家向乙○○買花的事。」、「（丙○○有無
      去過我家）記不起來，印象模糊。忘記辛○○有無去過我開的普明蘭園。」證
      人辛○○於八十五年一月廿五日偵訊中證稱：「大約在八十四年六、七月份，
      在員林鎮丁○○的普明蘭園內，看到丙○○帶三、四個人來向乙○○買蘭花，
      當時大約是晚上，當時有丁○○及乙○○在場，當天共買了幾盆化，沒印象。
      」證人己○○於八十五年一月廿五日偵訊中證稱：「不清楚丙○○帶來的人買
      幾盆花。」被告乙○○於八十五年一月廿五日偵訊中供稱：「在八十四年五月
      份，丙○○帶四個人到員林鎮萬年巷丁○○的普明蘭園來向我買蘭花，買花時
      是白天。」（以上均見八十五年一月廿五日訊問筆錄），觀諸證人丁○○、辛○○、己○○所供證之情節前後不一，又與被告乙○○所供述之內容有所出入
      ，證人丁○○、辛○○、己○○所證述之內容自難採信，而被告乙○○如非拿
      古玉玲、庚○○所簽發之支票向告訴人換回楊國章、陳文燦、子○○所簽發之
      支票，告訴人焉有無故將楊國章、陳文燦、子○○所簽發之支票交還被告乙○○之理，況如被告之所辯，告訴人適又帶被告前所支付合計面額亦為五百多
      萬元之上開由楊國章、陳文燦等人簽發之支票，前往當場換取購買蘭花者交付
      被告之庚○○、古玉玲所簽發面額合計亦為五百多萬元之支票三張，倘告訴人
      與被告間未經事先約妥該蘭花交易之金額及換票行為，在吾人日常生活經驗事
      理上，顯難有如此巧合之事。又庚○○之支票確係其提供身分證予案外人溫政
      濱前往銀行開戶，並將領得支票交予溫某使用，係屬人頭支票等情，亦據庚○○於前審供明，若告訴人確帶同三男一女向被告購買蘭花，金額高達五百多萬
      元，被告豈會不向銀行照會而知悉係人頭支票？再者告訴人若確係帶同三男一
      女向被告購買蘭花，金額高達五百多萬元，被告與購買蘭花者又不認識，依常
      情應由告訴人背書，豈有由被告在庚○○等人簽發之支票上背書？在在顯示被
      告之辯解不足採信，證人丁○○、辛○○、己○○之證詞，亦不足採信。
　　(二)查臺中縣神岡鄉○○○○路七十八巷三十三號之戶籍資料，有臺中縣神岡鄉戶
      政事務所簡便行文表一件在卷可稽，又被告乙○○坦承，有將前揭甲○○所簽
      發之支票交還甲○○。甲○○並無弟弟叫作「王剛興」，前揭甲○○所簽發之
      支票，是由被告乙○○交還甲○○等情，業據證人甲○○偵查中到庭供證屬實
      。證人癸○○於偵審中雖均證稱：「乙○○交代七十萬元在我這裡，要丙○○
      來拿，我向丙○○拿回（甲○○）一百四十萬元的支票轉交被告乙○○，七十
      萬有拿給丙○○，當時沒有另外的人去我那邊，我沒有看到自稱王剛興的人，
      有拿三張支票換取前述甲○○的支票。」（見八十四年度偵字第四六八六號卷
      第廿八頁），另證人癸○○於八十五年一月廿五日偵訊中雖證稱：「去年（八
      十四年）六月初，我打電話給丙○○，叫他到我家來拿七十萬元，那七十萬元
      是乙○○寄我拿給丙○○的。拿七十萬元給丙○○時，他沒有寫收據給我，也
      沒有拿甲○○的支票給我。那七十萬元是用一般報紙包著。八十四年六月八日
      或九日下午，沒有自稱王剛興的人來我家。」（見八十五年一月廿五日訊問筆
      錄），惟被告乙○○於八十五年一月廿五日偵訊中供稱：「那七十萬元沒有用
      物品包裝。癸○○拿七十萬元給丙○○時，丙○○將這張（甲○○的）支票交
      給癸○○，我在同一天晚上八、九點到癸○○家，癸○○才將支票拿還我。」
      （見八十五年一月廿五日訊問筆錄），觀諸證人癸○○所證與被告乙○○所供
      述之情節有所歧異，證人癸○○所證已難遽信，且告訴人如果有收到癸○○轉
      交之七十萬元，衡諸常情，癸○○或被告乙○○應會要求告訴人出具收據，表
      明告訴人已收到七十萬元，惟本件告訴人並無書立收據表明收到盧茂所轉交之
      七十萬元；又告訴人與甲○○訂立之和解書中第一點載明：一百四十萬元票據
      債務中之「另七十萬元整，甲方（即告訴人）依其與乙○○之借款關係處理之
      。」又同上和解書第三點載明：「八十四年六月八日下午四點多他人持票換回
      第一項所述票據（即前述甲○○所簽發一百四十萬元之支票），經乙方（即甲○○）說明，甲方（即告訴人）確認該事確與乙方無關。」等情，有該和解書
      影本在卷可參（見八十四年度偵字第四六八六號卷第三八頁），如果被告乙○○已將七十萬元託癸○○轉交告訴人，再收回甲○○所簽發之上開一百四十萬
      元之支票，則和解書第一點即不必再記載：「另七十萬元，甲方（即告訴人）
      依其與乙○○之借款關係處理之。」且如果被告乙○○有拿七十萬元託癸○○
      換回前揭甲○○所簽發之支票，告訴人應不可能和甲○○簽立和解書，並在和
      解書中記載甲○○與換回前揭支票之事無涉，而證人甲○○亦到庭證稱：「（
      八十四年六月十四日我和丙○○成立和解時）他說他被騙去，他問我有無弟弟
      叫王剛興，我說我沒弟弟叫王剛興，他說那叫王剛興的人拿支票來換回我那張
      支票。」（見八十五年一月廿五日訊問筆錄），依上情以觀，足見被告乙○○
      確有交代某不詳姓名之成年男子，持前揭三張支票向告訴人騙回甲○○所簽發
      上開一百四十萬元之支票之行為，否則告訴人應不會交還前揭甲○○所簽發之
      支票。(三)被告辯稱，其交付癸○○之七十萬元，係向戊○○、子○○各借二十
      萬元，另三十萬元係向伊太太拿的等語，惟查被告於另案癸○○偽證案中稱：
      「我到他（戊○○）家拿二十萬元，當時他夫妻二人在家，後來他向我買蘭花
      抵帳，是買達摩一盆抵二十萬元，約借後一個月內的時候」；而戊○○卻結證
      ：「他來我家拿，只有我在家，當時言明二、三個內還錢，但一直沒還，後來
      以蘭花抵，以達摩三、四盆抵債，分三、四次拿，是在借後半年到一年間拿的
      」。乙○○陳稱：「我向戊○○拿二十萬元後，再到名間找子○○，當時他（
      指子○○）請的店員在場，有在他家吃午飯」；而子○○亦結證稱：「有借二
      十萬元，在場好像有客人一、二人，但我交錢是在裡面辦公室，客人在客廳，
      沒有看到，我留他吃飯，他沒吃，就匆匆走了」此有該筆錄及判決書附本院卷
      可證，被告乙○○對於向戊○○、子○○二人借款之情形，與戊○○、子○○
      二人所證述大相逕庭，足證被告所云向戊○○、子○○各借二十萬元，用以交
      付癸○○、返還告訴人，顯不足採信。(四)綜上所述，被告乙○○確有施詐，騙
      取告訴人前述甲○○、楊國章、陳文燦、子○○等人所簽發支票之行為，其所
      辯為推諉之詞，委無可取，被告犯行堪予認定。
二、核被告乙○○所為，係犯刑法第三百三十九條第一項、第二項及第二百十六條、
    第二百十條之罪。被告先後二次詐欺得利犯行時間相接，犯罪構成要件相同，顯
    係基於概括犯意，為連續犯，應以一罪論處，被告與自稱王剛興之不詳姓名成年
    人，對於詐取甲○○之支票及偽造文書，有意思之聯絡及行為之分擔，均為共同
    正犯。被告偽造文書後，復持以行使，其偽造之低度行為應為行使之高度行為所
    吸收，不另論罪。被告所犯上開二罪，其間有方法結果之牽連關係，應依較重之
    行使偽造私文書罪處斷。原審疏未詳查，對於被告遽為無罪之諭知，尚有未洽，
    檢察官上訴意旨指摘原判決不當，為有理由，應由本院將原判決撤銷改判，爰審
    酌被告犯罪之動機、目的、手段、犯後態度及所生之損害等一切情狀，量處以有
    期徒刑六月，又刑法第四十一條，業於九十年一月十日修正公布，同年月十二日
    施行，犯最重本刑為五年以下有期徒刑之刑之罪，而受六個月以下有期徒刑之宣
    告者，得准易科罰金，比較新舊法結果，以新法有利於被告，因依新法諭知易科
    罰金之折算標準。偽造之如主文第三項所示之王剛興署押，併予依法宣告沒收。
據上論斷，應依刑事訴訟法第三百六十九條第一項前段、第三百六十四條、第二百九
十九條第一項前段，刑法第二十八條、第二百十六條、第二百十條、第三百三十九條
第二項、第一項、第五十五條、第二百十九條、第二條第一項前段，修正後刑法第四
十一條第一項，罰金罰鍰提高標準條例第一條前段、第二條，判決如主文。
本案經檢察官壬○○到庭執行職務。
中      華      民      國　  九十一     年      九       月     三     日
                                   臺灣高等法院臺中分院刑事第五庭
                                   　　　審判長法　官  胡  森  田
                                   　　　　　　法　官  郭　同　奇
                                   　　　　　　法　官  姚  勳  昌
右正本證明與原本無異。
如不服本判決應於收受送達後十日內向本院提出上訴書狀，其未敘述上訴之理由者並
得於提起上訴後十日內向本院補提理由書（均須按他造當事人之人數附繕本）。
                                               書記官  王  瑩  澤
中      華      民      國　  九十一     年      九       月     四     日
                                                                        Ｆ
